【裁判字號】    95,上訴,3874
【裁判日期】    951206
【裁判案由】    偽造有價證券
【裁判全文】
臺灣高等法院刑事判決                95年度上訴字第3874號
上  訴  人
即  被  告  丙○○
選任辯護人  陳俊隆律師
上列上訴人因偽造有價證券案件，不服臺灣桃園地方法院95年度
訴字第765號，中華民國95年9月6日第一審判決（起訴案號：臺
灣桃園地方法院檢察署94年度偵字第17182號），提起上訴，本
院判決如下：
    主  文
上訴駁回。
    事  實
一、丙○○曾因違反懲治盜匪條例案件，經原法院判處有期徒刑
    七年，嗣上訴後由最高法院判決駁回上訴而確定，送監執行
    至民國87年8月10日假釋出監，假釋中不知悔改，又因竊盜
    案件，經原法院判處有期徒刑五月確定，連同撤銷假釋後之
    殘刑三年一月二十日，接續執行至92年11月4日縮刑期滿，
    執行完畢（構成累犯）。
二、丙○○猶不知悔改，其於94年4月14日上午，在其位於桃園
    縣八德市○○○路168巷12弄14號住處，因債務糾紛，而毆
    傷前來討債之甲○○（傷害部分由檢察官另為不起訴處分確
    定），經甲○○報案，由警員羅義忠到場，將二人帶回桃園
    縣政府警察局八德分局大安派出所處理，稍後丙○○在協調
    過程中，為避免甲○○對其提出傷害告訴，遂應允賠償甲○○新臺幣（下同）二十萬元，雙方約定現場給付現金五萬元
    ，餘款十五萬元則由丙○○簽發本票為質，於翌日給付。詎
    丙○○因不甘損失，竟意圖供行使之用，於當日（4月14日
    ）下午，在上址派出所內，以「蔡忠吉」名義簽發到期日為
    94年4月15日，面額為十五萬元之００二二五四號本票1張，
    並在上開本票之發票人欄處偽簽「蔡忠吉」之署名1枚，另
    填寫其國民身分證號碼為「Ｚ000000000」號，而偽造上揭
    本票，之後並即將上開本票連同其以本名簽寫之和解書1份
    （和解書上之身分證號碼載為「Ｚ000000000」號），一併
    交予甲○○收執，作為賠償，適甲○○亦疏未注意核對上開
    本票、和解書上所載丙○○之姓名年籍資料，即收下和解書
    及本票後離去。嗣甲○○持上開本票向丙○○催討未果後，
    於94年5月17日持該本票向臺灣桃園地方法院檢察署提出告
    訴，偵查中丙○○始於95年2月24日再與甲○○和解，表明
    願賠償甲○○七百二十萬元。
三、案經被害人甲○○訴請臺灣桃園地方法院檢察署檢察官偵查
    起訴。
    理  由
一、訊據上訴人即被告丙○○固不否認於上開時地，為傷害賠償
    ，而以「蔡忠吉」名義簽發上揭本票，交予甲○○收執之事
    實，惟矢口否認有何偽造有價證券犯行。辯稱：伊是遭甲○○夥同涂子健、林清田詐賭七百多萬元後，因甲○○於94
    年4月14日糾眾前來暴力討債，始發生衝突，之後雙方前往
    警局和解，當時伊不願意簽本票，陳佩宇指說可以簽假名，
    伊因之前陳佩宇至伊住處灑冥紙、暴力討債，心生畏懼，屈
    服告訴人之指示，才以假名簽立本票，故伊簽立本票非出於
    自由意志，而甲○○亦同意伊可以用「蔡忠吉」的假名簽本
    票，且該本票僅作為甲○○收執之用，伊無意使之流通在外
    ，故伊無偽造有價證券之故意云云。
二、經查：
  (一)被告於94年4月14日上午，在其位於桃園縣八德市○○○路
    168巷12弄14號住處，因債務糾紛，而毆傷前來討債之甲○○，嗣警員羅義忠據報到場，乃將被告與甲○○帶回桃園縣
    政府警察局八德分局大安派出所處理，嗣後協調結果，被告
    同意與甲○○就上開傷害部分先行和解，賠償甲○○二十萬
    元，雙方約定現場給付現金五萬元，餘款十五萬元則由被告
    簽發本票為質，被告並即於當日下午，在上址派出所內，以
    「蔡忠吉」名義簽發到期日為94年4月15日，面額為十五萬
    元之００二二五四號本票1張，並在上開本票填寫其國民身
    分證號碼為「Ｚ000000000」號，再將上揭本票連同其以本
    名簽寫之和解書1份（和解書上之身分證號碼載為「Ｚ00000
    0000」號），一併交予甲○○收執，作為和解之用，惟嗣後
    被告並未依約付款，而遲至甲○○持該本票向臺灣桃園地方
    法院檢察署提出告訴後，始於95年2月24日再與甲○○和解
    ，表明願賠償甲○○七百二十萬元等事實，業經被告供認無
    訛，核與證人羅義忠到庭證述其處理本件糾紛之經過相符（
    見原審95年7月5日審理筆錄），並有雙方於94年4月14日簽
    立之和解書、診斷證明書、甲○○開立之七百二十萬元收據
    各1份在卷，以及上開被告以「蔡忠吉」名義簽發之本票1張
    扣案可資佐證。
  (二)被告於本院審理時坦陳：「 (你平常有無用過蔡忠吉？)沒
    有。我親生 (宜蘭)那邊本來叫王忠吉，十一個月才賣給桃
    園人，改名叫丙○○。沒有人知道蔡忠吉這個名字，也沒有
    人叫我蔡忠吉這個名字，其他人不知道我原來名字本來叫忠
    吉，只知道我被蔡家收養的。沒有用蔡忠吉這個別名。」 (
    見本院審判筆錄)，可見被告確捏造假名簽發系爭本票，復
    按所謂「偽造」，係指行為人捏造他人名義製作文書而言，
    並不以該名義人真有其人為必要，最高法院27年滬上字第
    113號判例可資參照。是被告以「蔡忠吉」名義簽發上開本
    票，縱無其人，仍無解於其偽造有價證券之罪責，再觀之被
    告不惟在本票上簽假名，且在本票上填寫之身分證號碼「Ｚ
    000000000號」，亦與其真正之身分證號碼「Ｚ000000000號
    」不符，兩相並列，完全與自己真正身分區隔，益足認被告
    係有意以虛構之「蔡忠吉」名義簽發本票，其有偽造有價證
    券之故意，至屬明灼。
  (三)被告雖以前詞置辯，惟查被告簽發上該本票係在派出所辦公
    室內，談和解時警察有在辦公室內，此經證人即被告之妻丁○○供明於卷，證人乙○○亦到庭供證調解過程中被告沒有
    受到恐嚇 (以上各見本院審判筆錄)，則被告於調解中既未
    遭恐嚇威脅，開立系爭本票時警察又在旁，實難想像被告人
    身自由會受到告訴人壓制，是其指簽發本票非出於自由意志
    乙節，毫無可取。又告訴人甲○○所以要求被告簽發本票，
    其意既在以此作為日後向被告索取十五萬元賠償之用，自無
    同意被告使用假名簽發本票，平添日後因此發生糾紛，甚或
    無法以之對被告主張權利之可能，故被告所辯：甲○○同意
    伊用「蔡忠吉」名義簽發本票云云，顯與常情不符。且被告
    在94年4月14日和解當日，除簽發上開本票外，另簽有和解
    書1張，而該和解書上之署名雖係被告本名「丙○○」，然
    身分證號碼則載為「Ｚ000000000」號，此不僅與被告在本
    票上填寫之身分證號碼「Ｚ000000000號」不同，即與被告
    真正之身分證號碼「Ｚ000000000號」，亦有出入，明顯係
    為日後賴帳，預留伏筆，此益徵被告所辯：伊得甲○○同意
    ，以「蔡忠吉」之名簽發本票云云，並不足採。另查，所謂
    「行使」係指行為人提出偽造之文書，本於該文書之內容有
    所主張，即已成立，此觀最高法院26年滬上字第23號判例自
    明，被告在偽造上開本票後，將本票交予甲○○，甲○○並
    得隨時將之轉讓，依上說明，被告所為，自係已達對外行使
    之程度，而被告既然有意冒用「蔡忠吉」名義簽發本票，並
    將之交予甲○○使用，其有偽造該本票並加以行使之意，應
    甚明顯，是其所辯：伊無意讓上開本票對外流通云云，亦無
    可取。
  (四)於原審中證人丁○○雖到庭證稱：甲○○當天要我先生簽本
    票，她說簽假名沒有關係云云；證人乙○○亦到庭證稱：甲○○知道被告的本名，也知道被告用假名簽本票，但因為被
    告先前欠她七百二十萬元，所以她要用這張本票告被告，逼
    他還七百二十萬元云云（見原審卷第44頁、第76頁至第77頁
    ），查證人丁○○為被告之妻，誼屬至親，所證不免偏頗，
    而證人乙○○則於本院經檢察官詰問時補稱係聽自陳佩宇所
    述，然由常理而言，甲○○並無同意被告簽寫假名之理，業
    如前述，是故，證人丁○○、乙○○上開所述，均難遽採。
    至於被告是否受甲○○夥同涂子健、林清田詐賭，與其偽造
    上開本票之犯行無關，此部分辯解不論是否屬實，均不足採
    為有利於被告之認定。
  綜上，本件事證明確，被告所辯無非卸責之詞，不足採信，其
  之犯行已堪認定，應依法論科。
三、核被告丙○○所為，係犯行為時刑法第201條第1項之偽造有
    價證券罪。其在本票上偽簽「蔡忠吉」之署名，為整個偽造
    之部分行為；行使偽造有價證券之輕行為，為偽造之重行為
    所吸收，均不另論罪。又被告前有如事實欄所記示之科刑及
    執行情形，有本院被告前案紀錄表附卷可稽，其於前案有期
    徒刑執行完畢後，五年內故意再犯本件有期徒刑以上刑之罪
    ，為累犯，應依修正前刑法第47條規定加重其刑。原審審酌
    被告犯罪動機、手段、所生損害，及其犯後雖未坦承犯行，
    惟已與甲○○達成和解，態度尚稱良好等一切情狀，依修正
    後刑法第2條第1項前段，第201條第1項、修正後刑法第47條
    ，罰金罰鍰提高標準條例第1條前段，量處有期徒刑三年二
    月，以示懲儆。並說明扣案由被告偽造之本票1張，不問屬
    於犯人否，應依法沒收。認事用法殊無不合，被告上訴猶執
    陳詞否認犯罪，非有理由，應予駁回。
四、刑法及刑法施行法部分條文業經修正公布，並均於95年7月1
    日施行。修正後刑法第2條第1項之規定，係規範行為後法律
    變更所生新舊法律比較適用之準據法，於修正後刑法施行後
    ，應適用修正後刑法第2條第1項規定之從舊從輕之原則為比
    較；修正後刑法第2條第2項，則為同條第1項之特別規定，
    於修正後刑法施行後，關於非拘束人身自由之保安處分，應
    依修正後刑法第2條第2項之規定，適用裁判時之法律。又修
    正後刑法第35條，乃刑之重輕之法定次序與標準，應適用裁
    判時之修正後刑法第35條之規定。修正後刑法第2條第1項係
    採從舊從輕原則，適用最有利於行為人之法律。既曰法律，
    自較刑之範圍為廣；除法律有特別規定者（如修正後刑法第
    2條第2項非拘束人身自由之保安處分適用裁判時法，修正後
    刑法施行法第9條之3規定之情形），應依其規定；或事關執
    行之緩刑之宣告，或犯罪在刑法修正施行前，自首在刑法施
    行後之自首部分，或程序之規定（程序從新，如刑法第40條
    沒收宣告之程序規定），應適用裁判時之修正後刑法之規定
    外；依修正後刑法第2條第1項比較時，應就罪刑有關之共犯
    、未遂犯、連續犯、牽連犯、結合犯，以及累犯加重，自首
    減輕暨其他法定加減原因（如身分加減）與加減例等一切情
    形，綜其全部之結果而為比較後整個適用，不能割裂而分別
    適用有利益之條文。拘束人身自由之保安處分，並非屬修正
    後刑法第2條第2項規定應適用裁判時法之範圍，除有特別規
    定者外，亦屬應依修正後刑法第2條第1項比較適用之法律；
    從刑附屬於主刑，除法律有特別規定者外，依主刑所適用之
    法律（見最高法院95年05月23日刑事庭第8次會議決議及最
    高法院24年上字第4634號、24年上字第5292號、27年上字第
    2615號判例）。至有關易科罰金之折算標準、罰金易服勞役
    之折算標準及期限、多數有期徒刑定應執行之刑時之最高刑
    期之限制等之修正，事涉行為人易刑折算標準金額之多寡與
    期限之長短或有期徒刑定應執行之刑時最高度之限制，雖亦
    均屬依修正後刑法第2條第1項所應比較適用法律之範圍，然
    觀諸最高法院95年5月23日刑事庭第8次會議決議內容，其所
    指應綜合比較新、舊法而一體適用之部分，當僅限於就被告
    所犯罪名、法定刑度及刑之加重減輕等有關罪、刑部分之事
    項，至針對法院為宣告刑後，就數個宣告刑應如何定其應執
    行刑之規定，因非屬須經綜合考量方得據以為刑之宣告之罪
    、刑事項，於適用時，與之不具依附及相互關聯之特性，縱
    各別適用最有利於行為人之法律，亦不影響被告之犯行在法
    律上之評價，自不生應與罪、刑部分一體適用之問題，而應
    各依修正後刑法第2條第1項之規定，適用最有利於行為人之
    法律。茲就各項法律修正及適用情形列述如下：
  (一)修正前刑法第33條第5款關於主刑之罰金部分原規定：「罰
    金：（銀元）一元以上。」，並依罰金罰鍰提高標準條例第
    1條前段規定提高10倍，亦即須量處新臺幣30元以上之刑度
    ，修正後同條款則規定為：「罰金：新臺幣一千元以上，以
    百元計算。」。
  (二)本件被告所犯為第201條第1項之偽造有價證券罪，其法定刑
    為3年以上10年以下有期徒刑，得併科3,000元以下罰金。修
    正後刑法第33條第5款修正為主刑之種類：罰金新台幣一千
    元以上，以百元計算之、並於95年7月1日施行。比較被告行
    為時刑法第33條第5款主刑之種類：罰金銀元一元以上，就
    罰金之最低度以適用舊法對於被告有利。依前引最高法院裁
    判意旨，為綜合比較結果，本案應以修正前之法律規定，對
    被告較為有利，依修正後刑法第2條第1項前段規定，應適用
    修正前法律之規定。
  (三)又被告有事實欄所記刑之執行情形，茲於五年以內再故意犯
    本件有期徒刑以上之罪，不論依修正前之刑法第47條，或修
    正後之刑法第47條第1項之規定，均構成累犯，對被告而言
    並無有利或不利之情形，自不生新舊法比較之問題，應逕依
    修正前之刑法第47條，論以累犯，並加重其刑。
據上論斷，應依刑事訴訟法第368條，判決如主文。
本案經檢察官鍾鳳玲到庭執行職務。
中    華    民    國    95    年    12    月    6     日
                  刑事第十五庭審判長法  官  吳昭瑩
                                    法  官  李釱任
                                    法  官  楊貴雄
以上正本證明與原本無異。
如不服本判決，應於收受送達後十日內向本院提出上訴書狀，其
未敘述上訴之理由者並得於提起上訴後十日內向本院補提理由書
（均須按他造當事人之人數附繕本）。
                                    書記官  林淑貞
中    華    民    國    95    年    12    月    7     日
附錄：本案論罪科刑法條全文
中華民國刑法第201條第1項
意圖供行使之用，而偽造、變造公債票、公司股票或其他有價證
券者，處3年以上10年以下有期徒刑，得併科3千元以下罰金。


司法院資訊處製作；財團法人民間司法改革基金會備份。
